【裁判字號】    90,上易,156
【裁判日期】    900321
【裁判案由】    詐欺
【裁判全文】
臺灣高等法院刑事判決                              九十年度上易字第一五六號
    上  訴  人  臺灣新竹地方法院檢察署檢察官
    上  訴  人
    即  被  告  乙○○
右上訴人因被告詐欺案件，不服臺灣新竹地方法院，八十九年度易字第一四四號，中
華民國八十九年十二月十四日第一審判決（起訴案號：臺灣新竹地方法院檢察署八十
八年度偵緝字第三二三號）提起上訴，本院判決如左：
    主  文
原判決撤銷。
乙○○無罪。
    理    由
一、公訴意旨略以：被告乙○○於民國（下同）七十八年間開始買賣股票，其間各有
    輸贏。其因買菜於新竹市西門市場結識甲○○。迨八十四年間，其因為買賣股票
    操作不佳而出現鉅額虧損之情事，為圖翻本，其明知己因買賣股票出現鉅額虧損
    ，債信不佳，已無清償能力，竟意圖為己不法之所有，向甲○○詐稱：錢存銀行
    利息甚低，伊兄長為立法委員，伊玩股票有內線消息，保證穩賺，錢可借她，伊
    會支付高利等語，致甲○○陷於錯誤，陸續於八十四、五年間或以標會，或以交
    付現金，或以不動產向銀行抵押借款之方式交付乙○○共計新台幣（下同）一千
    零五萬元，各給付之時間地點金額詳如附表。迭經催討，乙○○均託詞搪塞，嗣
    因乙○○逃匿無蹤後，甲○○始知受騙，因認被告乙○○涉有刑法第三百三十九
    條第一項之詐欺罪嫌云云。
二、按犯罪事實，應依證據認定，無證據不得推定其犯罪事實，刑事訴訟法第一百五
    十四條定有明文。又事實之認定應憑據，如未能發現相當證據，或證據不足證明
    ，自不能以推測或擬制之方法以為裁判基礎，最高法院四十年台上字第八六號著
    有判例。又刑法第三百三十九條第一項詐欺罪之成立，以意圖為自己或第三人不
    法所有，以詐術使人將本人或第三人之物交付為要件。所謂以詐術使人交付，必
    須被詐欺人因其詐術而陷於錯誤，若其所用方法，不能認為詐術，亦不致使人陷
    於錯誤，即不構成該罪，最高法院四十六年台上字第二六０號判例意旨可資參照
    。再認定犯罪事實所憑之證據，雖不以直接證據為限，間接證據亦包括在內，然
    而無論直接或間接證據，其為訴訟上之證明須於通常一般人均不致有所懷疑，而
    得確信其為真實之程度，始得據為有罪之認定，倘其證明尚未達此一程度，而有
    合理之懷疑存在時事實審法院復已就其心證上理由予以闡述，敘明其如何無從為
    有罪之確信因而為無罪之判決，尚不得任意指為違法，最高法院七十六年度台上
    字第四九八號亦著有判例。又民事債務人於債之關係成立後，其有未依約定之本
    旨履行債務者，在社會一般交易經驗上常見之原因非一，舉凡因不可歸責自己之
    事由而不能給付，或因合法主張抗辯而拒絕給付，甚至在負債之後另起惡意遲延
    給付者，皆有可能，非可盡予推定為自始無意給付之財產犯罪之一端。
三、訊據上訴人即被告乙○○固不否認有於八十四年間由告訴人甲○○標會取得會款
    後取得其中一百萬元、八十五年間自告訴人處取得現金一百三十五萬元，以及自
    七十九年起於股市之投資即開始賠錢之事實，惟否認有何詐欺之行為，辯稱：係
    甲○○知道伊有投資股市自己要參加，因此用伊之帳號玩股票，會告知伊買賣何
    種股票由伊下單，收盤後他會自己查詢，如果虧損他會自己匯款到伊之戶頭內云
    云。公訴人起訴被告乙○○涉犯詐欺罪嫌，無非以告訴人甲○○之指訴及告訴人
    所提之互助會名單六份、建物及土地登記謄本各一份及銀行取款憑條一紙為論據
    ，然查：證人即告訴人甲○○於偵查中證稱：「（何時認識？）八十三年八、九
    月間與被告認識，認識他常去西門市場」「（何時何地向你說錢存銀行利息低，
    買股票較好？）八十三年底，他到西大路我家對我說的。」「（你分幾次交一百
    萬元給他？）分二次，第一次是八十三年十月三日我交五十萬元給他，第二次即
    十月五日他與我一起到十信建國分社，我領五十萬元當場交付給他。」「（八十
    四、八十五年多次交付給他一千多萬？）是，都去我家或去外面拿，方式很多，
    大部分是現金，匯款也有。」（偵字第五二五四號卷八十七年八月二十日訊問筆
    錄）、「（乙○○說錢不是你借給他，是你用他帳戶玩股票，你有何意見？）不
    是，只有我第一次拿一百萬是玩的，其他是借給他的。」（偵緝字第三二三號第
    二十九頁），於原審中證稱：「八十三年我與他認識，他說他哥哥是南部地區立
    法委員，他有股票內幕，他做股票有贏錢，被告向我借錢，說銀行利息低‧‧‧
    八十四年十月開始陸續借，共借壹仟多萬‧‧‧」「（這些錢是借他還是一起投
    資股票？）是被告跟我借的‧‧‧」（原審卷第三十五頁）於本院時證稱：「（
    你告他詐欺有何依據？）我錢借他，他說借錢是要買股票說他哥哥是立委的理由
    來騙我。」「（是一次借或很多次？）是陸陸續續借都沒有還。」（本院九十年
    二月二日訊問筆錄）等語，可見告訴人與被告認識之時間非短，而在此期間內，
    告訴人基於被告欲提供較銀行為高之利息，而陸續將錢借貸與被告，足見告訴人
    主觀上非陷於錯誤始貸與如附表所示金錢。又被告之兄長是否為立法委員，只要
    一問姓名便不難得知，加以成年人，無論親如父子，尚且財務分立，各不相屬，
    遑論旁系血親親屬間，告訴人以此指述，客觀上亦難使人信此為被告施詐之手段
    。再被告借錢之目的，若己如告訴人所陳，是為投資股市，唯無論投資任何事業
    ，均有風險，尚無穩賺不賠者，股市風險更大，被告既己明示，告訴人自當於
    貨與金錢之同時，做相當程度之評估，亦難謂告訴人因此有何陷於錯誤之可言。
四、次查告訴人甲○○於原審供陳：「‧‧‧我從八十四年開始給他這些錢，八十五
    年時我標新會我當會首，他連續標走三個會，後來說要還我錢，但標走後沒有還
    ，說繼續借給他用，‧‧‧我當時很怕，他借很多錢沒還‧‧‧他說她有跟她先
    生會伍百萬做生意，他說他不敢跟他先生說他玩股票，要我先借他錢‧‧‧」（
    原審卷第四十六頁至第四十七頁）等語，則告訴人於此所供更顯矛盾，蓋其前供
    稱因被告之兄為立法委員，股市有內幕，可賺錢，伊才出借金錢，嗣於此又稱被
    告欠了很多錢，不敢讓其先生知道玩股票，才又向其借錢，足見其借錢之初，確
    與被告是否玩股票賺賠無關。依告訴人前開供述，於知被告借很多錢沒還，很
    怕，甚至不敢跟他先生講玩股票，尚且願借錢給被告，誠不知其又陷於何種錯誤
    。
五、後按認定犯罪事實應依證據，為刑事訴訟法所明定，故被告否認犯罪事實所持之
    辦解從屬不能成立，仍非有積極證據足以足以證明其犯罪行為，不能資為有罪之
    認定。又事實審法院對於證據之取捨，依法雖有自由判斷之權，然積極證據不足
    證明犯罪事實時，被告之抗辯或反證縱屬虛偽，仍不能以此資為積極證據予採信
    之理由，迭在最高法院（三十年上字第四八二、一八三一號）著有判例。被告於
    本院仍執因告訴人在外欠很多錢不敢讓其先生知道，才借伊戶頭買賣股票，錢也
    都是告訴人自己拿去給營業員，伊未詐騙告訴人云云（本院九十年二月二日訊問
    筆錄）、本院以此再審之告訴人，告訴人猶明確指訴係借錢予被告，是陸陸續續
    ，都沒有還等語（同上筆錄），從而本件被告前開抗辯既經告訴人否認，是所應
    審酌者，仍應以告訴人所指被告借錢即向告訴人取得本件金錢時有無施用詐術為
    斷。而告訴人堅指本件係消費借貸，又查無任何證據足以證明被告借貸之初有施
    用詐術，即與詐欺罪構成本件有間，至被告借款後之資金流向及用途，乃其借錢
    之動機與目的，並非手段，被告之抗辯能否成立，與得否成立詐欺，顯不相涉。
    準此證人彭麗玉於偵查中證稱：「是甲○○打電話，由乙○○對我說，又需要錢
    三十萬元，叫我借他，他說他會幫甲○○，你放心」、「我有問鄭說你有無看過
    股票及交割單，他說沒有，但他說乙○○會幫我沒關係，他一直都很相信他」等
    語，證人鄭建欽證稱：「（問：有無問甲○○為何標那麼多錢？答：）他說要玩
    股票，是與他朋友投資玩股票」等語（以上八十七年偵字第五二五四號偵查卷八
    十七年八月二十日訊問筆錄參見）無論是否真實，基於相同理由，均無採酌之價
    值。綜上所述，被告所辯尚堪採信；被告並無施用詐術使甲○○陷於錯誤而交付
    如附表所示之金錢，本件應屬民事債務糾葛，與詐欺取財罪之構成要件未合，告
    訴人宜另循民事程序救濟之。
四、此外復查無其他積極足以證明被告有任何詐欺犯行，不能僅憑告訴人片面指訴，
    遽令被告負詐欺刑責，原審未予詳查，遽為被告論罪科刑，尚有未洽，檢察官循
    告訴人請求上訴意旨以量刑過輕並指摘原判決不當，雖無理由，被告乙○○上訴
    意旨否認犯罪並指摘原判決不當，則為有理由，自應將原判撤銷而為被告無罪之
    諭知。
據上論斷，應依刑事訴訟法第三百六十九條第一項前段、第三百六十四條、第三百六
十四條、第三百零一條第一項，判決如主文。
本案經檢察官呂光華到庭執行職務。
中      華      民      國     九十     年      三      月    二十一    日
                              臺灣高等法院刑事第二十五庭
                                  審判長法  官  許  國  宏
                                        法  官  宋      祺
                                        法  官  洪  光  燦
右正本證明與原本無異。
不得上訴。
                                        書記官  陳  玉  嬋
中      華      民      國     九十     年      三      月    二十二    日
附表：
    時間                  地點             交付方式         交付金額
一、八十四年              甲○○家中       現金             三百七十萬元
二、八十四年              甲○○家中       以標得會款交付   一百萬元
三、八十四年              甲○○家中       以房屋貸款交付   一百七十萬元
四、八十五年五月及六月    甲○○家中       借標甲○○擔任   二百萬元
                                           會首之互助會
五、八十五年四月          甲○○家中       甲○○標得會款   三十萬
六、八十五年              甲○○家中       現金             一百三十五萬元


司法院資訊處製作；財團法人民間司法改革基金會備份。
